臺灣高等法院刑事判決
111年度上易字第957號
上  訴  人  臺灣基隆地方檢察署檢察官
被      告  鄭睿騰

            賴治瑋

共      同
選任辯護人  侯傑中律師
            游文愷律師
上列上訴人因被告等賭博案件，不服臺灣基隆地方法院110年度
易字第320號，中華民國111年4月6日第一審判決（起訴案號：臺
灣基隆地方檢察署110年度偵字第1322號、110年度偵字第1583號
），提起上訴，本院判決如下：
    主  文
上訴駁回。
    事實及理由
一、審理範圍：刑事訴訟法第348條規定：「（第1項）上訴得對
    於判決之一部為之。（第2項）對於判決之一部上訴者，其
    有關係之部分，視為亦已上訴。但有關係之部分為無罪、免
    訴或不受理者，不在此限。(第3項）上訴得明示僅就判決之
    刑、沒收或保安處分一部為之」。經查，本件檢察官僅對就
    刑度、沒收上訴（本院卷第45至46、96頁），而被告鄭睿騰
    、賴治瑋未提起上訴，故本院以經原審認定如下之事實及論
    罪為基礎，僅就原審判決量刑、沒收是否合法、妥適予以審
    理，合先敘明。
二、原審認定之事實、論罪：
  ㈠原審認定之事實：被告鄭睿騰係址設基隆市○○路000號00樓「
    皇冠電子遊戲場」之負責人，被告賴治瑋係該遊戲場之合夥
    人兼店長，並雇用同案被告巫亦家、游亞婷、王郁涵、楊媁
    帆、朱唯寧、陳彥慈、曾嘉怡、林鈺琪、陳靖瑩、劉可筑等
    人為遊戲場員工，由巫亦家擔任遊戲場現場經理，游亞婷、
    王郁涵、楊媁帆、朱唯寧、陳彥慈、曾嘉怡、林鈺琪、陳靖
    瑩、劉可筑（劉可筑另由原審法院111年度基簡字第271號判
    決確定，其餘均經原審110年度易字第320號判決有罪，未上
    訴而確定）擔任外場櫃檯工作人員。被告鄭睿騰、賴治瑋因
    經營該遊戲場，而在遊戲場內擺設「百家樂」39台、「機器
    手臂」3台、「貴族賓果」7台、「IGT賓果」12台、「尊博
    賓果」24台、「彩賓大型六人座」1台（該機台IC板有3片）
    、「輪盤大型八人座」1台（該機台IC板有6片）。其遊戲方
    式係客人持現金投入機台把玩，或由員工幫客人開分，上開
    電子遊戲場雖係依電子遊戲場業管理條例所申請設立之電子
    遊戲場，可於店內擺設供不特定人娛樂使用之電子遊戲機台
    ，但仍不得以該等遊戲機台從事兌換現金等賭博行為。詎被
    告鄭睿騰、賴治瑋為吸引顧客前來消費及逃避賭客向店家兌
    換現金遭查緝及脫免電子遊戲場店家之責任，竟自民國109
    年10月下旬之某日起至110年2月3日遭查獲時止，將賭客積
    分兌換現金程序，改由員工在收銀櫃檯收取賭客之積分卡或
    紙代幣（賭客自行從機台上列印）後，將積分所兌換之現金
    放在櫃檯旁邊安全門外面之塑膠籃或桶子上，由賭客自行至
    安全門外面拿取現金。被告鄭睿騰、賴治瑋與巫亦家、游亞
    婷、王郁涵、楊媁帆、朱唯寧、陳彥慈、曾嘉怡、林鈺琪、
    陳靖瑩、劉可筑等人，即共同基於意圖營利而供給賭博場所
    、聚眾賭博及賭博財物之犯意聯絡，與不特定之賭客賭博財
    物。嗣經警接獲上開遊戲場有賭博兌換現金之檢舉情資，經
    調查、蒐證後，察悉吳玉雲、葉爾隆（以上2名賭客，另為
    不起訴處分）分別於110年1月9日15時11分、110年1月18日1
    5時24分許，在上開遊戲場賭博兌換現金。並於110年2月3日
    14時30分許，持臺灣基隆地方法院核發之搜索票及檢察官核
    發之拘票，至上址遊戲場，查獲賭客陳錦鳳、林子評、劉莉
    莎、廖書毅、陳韋仲、郭文友、宋彥霖、張淑家、徐明旭、
    吳春涼、魏辰宇、楊百福、吳佩錡、蔡金庭（以上14名賭客
    ，另為不起訴處分）及謝庭國、李淑霞、張秀香（以上3人
    ，另為不起訴處分），並當場搜索查扣賭博機具87台（含IC
    板104片）、櫃檯現金新臺幣（下同）10萬600元、同棟00樓
    門鎖鑰匙3把、紙代幣機1台、數鈔機1台、會員卡1疊、積（
    記）分卡1批、紙代幣32張、報表5張、電腦主機1台、電話1
    台、貨梯前塑膠籠子1籃、寄分卡（面額100元）5張、會員
    卡1張、寄分卡（面額10元）1張；又於「皇冠電子遊戲場」
    位於同棟00樓辦公室搜索查扣00樓門鎖搖控器2個、00、00
    樓門鎖鑰匙6把、電腦主機1台、保險箱1個（內有現金10萬
    元）、監視器主機4台、電腦主機（打卡使用）1台，及在賴
    治瑋身上搜索查扣紙代幣20張、報表14張、支出證明單19張
    、SD記憶卡2片、手機1支；復於賴治瑋所承租位於同棟00樓
    之0搜索查扣員工資料卡25張、水電瓦斯帳單1疊、109年11
    月份員工津貼薪資報表2張、支出報表與帳單1本、收支紀錄
    4疊、報表1疊、保險箱1個（內有開贈表1張、開分洗分交接
    表1疊、機台交分報表1份、會員紀錄表1份、員工放棄勞保
    切結書1疊、支出證明單1疊、結算紀錄1疊）、隨身碟1個。
     
  ㈡原審之論罪：被告鄭睿騰、賴治瑋所為，均係犯修正前刑法
    第266條第1項前段在公眾得出入之場所賭博財物罪、刑法第
    268條前、後段之意圖營利供給賭博場所罪及聚眾賭博罪。
    被告鄭睿騰、賴治瑋自109年10月下旬某日起至110年2月3日
    被查獲時止之期間，就其等參與之部分，均係反覆密接提供
    賭博場所、擺放賭博性電動機具，以聚集不特定賭客在公眾
    得出入之場所賭博財物，並利用賭客之劣勢中獎機率從中博
    取利益，顯見被告等人主觀上具有同一營利之意圖甚明，是
    其等所犯上開3 罪，本質上均具有反覆、延續性行為之特徵
    ，於刑法評價上，足認皆係集合多數犯罪行為而成立之獨立
    犯罪型態之「集合犯」，同為包括一罪，應僅分別成立一罪
    。又被告鄭睿騰等人，均係基於一個意圖營利之「包括」犯
    意，以一集合行為同時同地觸犯上開罪名，均為想像競合犯
    ，均應依刑法第55條規定，從一情節較重之意圖營利聚眾賭
    博罪處斷。
三、上訴之判斷：
　㈠檢察官上訴意旨略以：本案「皇冠電子遊戲場」係三班制，
    每班人數10餘人，擺設機台達8、90台，屬大型規模電子遊
    戲場，營業額鉅大。依被告賴治瑋之供述，足認「皇冠電子
    遊戲場」之實際負責人係被告賴治瑋，被告鄭睿騰僅係登記
    負責人，則被告賴治瑋供稱與太太從事網購，月收入約3至8
    萬元等語自不足採。退步言，縱從事網購，何需帶141萬多
    之現金在身上，又何需租屋藏放現金545萬餘元在保險箱內
    ？均有違常理。再從被告賴治瑋所承租之基隆市○○路000號0
    0樓之0處，扣得員工資料卡25張、水電瓦斯帳單1疊、109年
    11月份員工津貼薪資報表、支出報表與帳單1本、收支紀錄4
    疊、報表1疊、開贈表1張、開分洗分交接表1疊、機台交分
    報表1份、會員紀錄表1份、支出證明單1疊、結算紀錄1疊等
    與「皇冠電子遊戲場」營業有關之資料，且為被告賴治瑋所
    坦承。「皇冠電子遊戲場」因可換現金，才會吸引賭客前往
    消費，少數不知可換現金之賭客，所占比率甚低，且其消費
    金額由櫃臺取走，自不可能放在被告賴治瑋身上及保險箱中
    ，原審以此反推附表編號3之現金非屬犯罪或供犯罪預備之
    物，係違常理。被告鄭睿騰係「皇冠電子遊戲場」之名義負
    責人，被告賴治瑋係「皇冠電子遊戲場」之實際負責人，則
    被告賴治瑋應負較重之刑責，其次為被告鄭睿騰，原審就被
    告賴治瑋、鄭睿騰之刑責與現場經理巫亦家相同，其量刑自
    屬未洽。原審判決未將附表編號3之物沒收，且量刑過輕，
    爰依刑事訴訟法第344條第1項、第361條提起上訴等語。
　㈡量刑部分：按個案之裁量判斷，除非有全然喪失權衡意義或
    其裁量行使顯然有違比例、平等諸原則之裁量權濫用之情形
    ，否則縱屬犯罪類型雷同，仍不得將不同案件裁量之行使比
    附援引為本案之量刑輕重比較，以視為判斷法官本於依法獨
    立審判之授權所為之量情裁奪有否裁量濫用之情事。此與所
    謂相同事務應為相同處理，始符合比例原則與平等原則之概
    念，迥然有別（最高法院100 年度台上字第21號、第733號
    刑事判決意旨參照）。又刑法第57條之規定，係針對個別犯
    罪為科刑裁量時，明定科刑基礎及尤應注意之科刑裁量事項
    ，屬宣告刑之酌定。又裁量權之行使，屬實體法上賦予法院
    依個案裁量之職權，如所為裁量未逾法定刑範圍，且無違背
    制度目的、公平正義或濫用裁量權情形，即無違法可言（最
    高法院106年度台抗字第25號刑事裁定意旨參照）。本案原
    審量刑時就刑法第57條所定各款科刑輕重應審酌之事項，於
    理由欄內具體說明：以行為人之責任為基礎，審酌被告鄭睿
    騰、賴治瑋經營皇冠電子遊戲場、擺設賭博性電子遊戲機台
    而與不特定之賭客對賭，並雇用被告巫亦家擔任現場經理、
    被告游亞婷、王郁涵、楊媁帆、朱唯寧、陳彥慈、曾嘉怡、
    林鈺琪、陳靖瑩、劉可筑擔任外場櫃檯工作人員，共同以此
    方式在公眾得出入場所賭博財物，又提供賭博場所及聚眾賭
    博以營利，捨正當合法之途徑不就，希冀迅速之不法利益，
    助長賭博僥倖圖利風氣，所為實為可議，應予非難；另衡量
    本件之經營規模頗大，及被告鄭睿騰、賴治瑋之參與犯罪期
    間長短、對本件賭博犯行之分工程度等情況差異；暨衡酌被
    告鄭睿騰、賴治瑋犯後均坦承犯行，及本件對社會治安危害
    之影響，暨被告鄭睿騰、賴治瑋之智識程度、家庭經濟狀況
    、生活狀況等一切情狀，就被告鄭睿騰、賴治瑋個人所為，
    分別量處有期徒刑6月，並諭知易科罰金之折算標準，檢察
    官上訴主張皇冠電子遊戲場屬大型規模電子遊戲場，營業額
    鉅大，且被告鄭睿騰係「皇冠電子遊戲場」之名義負責人，
    被告賴治瑋係「皇冠電子遊戲場」之實際負責人，則被告賴
    治瑋應負較重之刑責，其次為被告鄭睿騰，原審就被告賴治
    瑋、鄭睿騰之刑責與現場經理巫亦家相同，其量刑自屬未洽
    等語。經查，原審於量刑時已說明本件之經營規模頗大、及
    被告鄭睿騰、賴治瑋之參與犯罪期間長短、對本件賭博犯行
    之分工程度等情況差異，業已將上訴主張之量刑因素予以考
    量，基於刑罰目的性之考量、刑事政策之取向以及行為人刑
    罰感應力之衡量等因素而為刑之量定，並無違背公平正義之
    精神，客觀上不生量刑失衡之裁量權濫用。經核其量刑尚屬
    允當。
　㈢沒收部分：原審於沒收部分已說明：1.犯罪所得部分：被告
    鄭睿騰、賴治瑋、巫亦家於審理中均稱經營皇冠電子遊戲場
    都沒有賺錢等語，被告賴治瑋並稱附表編號3所示扣案現金
    為其個人所有，與本件賭博案件無關，本件亦未扣得任何帳
    冊資料可資證明皇冠電子遊戲場之現金收支，因此無從遽以
    估算其犯罪所得，衡情犯罪所得之沒收本質上係對行為人財
    產權之剝奪，倘無合理之估算標準即宣告沒收，已難謂無過
    苛之虞，況且本院已諭知沒收之電子遊戲機台（含IC版），
    價值不斐，可認本件已相當程度剝奪被告鄭睿騰、賴治瑋之
    財產權，倘再就未扣案但亦無合理估算標準之犯罪所得諭知
    沒收，顯有過苛之虞，爰不予宣告沒收；2.當場賭博之器具
    與在賭檯及兌換籌碼處之財物：擺放於皇冠電子遊戲場之電
    子遊戲機台共計87台（含IC板104片）等物，屬被告鄭睿騰
    、賴治瑋經營皇冠電子遊戲場而擺放之物，衡酌上開機台等
    物均係擺供皇冠電子遊戲場顧客把玩，自應認扣案機台均為
    用以與不特定賭客當場賭博之賭具，且被告鄭睿騰、賴治瑋
    於原審準備程序中自承該機台為皇冠電子遊戲場所有，爰依
    刑法第266條第2項規定，就上開扣案物均宣告沒收；於櫃檯
    扣案之現金10萬600元，被告鄭睿騰於原審準備程序中稱為
    皇冠電子遊戲場所有，核屬兌換籌碼處之財物，爰依刑法第
    266條第2項之規定諭知沒收；3.供犯罪所用之物部分：附表
    編號2所示之物，分別係於皇冠電子遊戲場、同棟00樓辦公
    室、被告賴治瑋所承租位於同棟00樓之0搜索扣得，均係皇
    冠電子遊戲場所有，上開供皇冠電子遊戲場營業所用之物，
    均爰依刑法第38條第2項規定宣告沒收；4.不予宣告沒收部
    分：起訴書另認於被告鄭睿騰處扣得之手機1支、Ipadmini1
    台、被告賴治瑋處扣得之手機1支、被告賴治瑋承租之基隆
    市○○路000號00樓之0保險箱內房屋租賃契約1份等物，均為
    供犯罪所用、犯罪預備之物而聲請宣告沒收，惟被告鄭睿騰
    、賴治瑋均於原審準備程序中陳述上開物品為其個人所有之
    物，與本件犯罪無關，依卷內事證，亦查無上開扣案物與被
    告鄭睿騰等人犯本件賭博罪相關，均不予宣告沒收；公訴人
    雖認附表編號3所示之現金均係供犯罪所用、犯罪預備之物
    而聲請宣告沒收，惟被告鄭睿騰、賴治瑋並稱上開扣案現金
    為其等個人所有，與本件賭博案件無關，本件亦未扣得任何
    帳冊資料可資證明皇冠電子遊戲場之現金收支；又證人謝庭
    國於偵查中證稱其至皇冠電子遊戲場玩比大小機台，如果贏
    的話不能換現金等語、證人李淑霞於偵查中證稱其玩比大小
    的百家樂，如果輸分數就漸漸歸零，如果贏，剩下的分數可
    以換獎品，不能換現金等語，可見上開證人等僅係為單純娛
    樂而至該店消費，故本件皇冠電子遊戲場確可能有部分顧客
    係合法至店內打玩機台，該店營業所得中自無法排除有部分
    仍係合法收入，因此亦無從遽以即認定上開扣案現金為犯罪
    所用之物或預備供犯罪所用之物。依罪證有疑利於被告原則
    ，就附表編號3所示扣案現金均不予宣告沒收。原審已詳述
    沒收及不予沒收之理由，檢察官上訴主張：原審推論附表編
    號3之現金非屬犯罪或供犯罪預備之物，係違常理，故原審
    未將附表編號3之物沒收有所違誤等語。被告賴治瑋固坦承
    附表編號3之現金為其所有，然辯稱該現金與本案無關，皇
    冠電子遊戲場不需要準備高達700萬之現金供犯罪所用或犯
    罪預備之用等語。經查，本院審酌卷內資料，並無證據足認
    附表編號3之現金屬供本案犯罪所用或本案犯罪預備之物，
    檢察官僅以被告賴治瑋如從事網購，何需帶141萬多之現金
    在身上，又何需租屋藏放現金545萬餘元在保險箱內為由，
    認有違常理，然於身上及租屋處放置高額現金，本即有多種
    可能，即令從事網購不需於身上備有大額現金，亦無從因此
    推論該現金與經營賭博場所相關，檢察官亦未提出積極證據
    證明附表編號3之現金為供本案犯罪所用或本案犯罪預備之
    物。故檢察官之上訴無從推翻原審之認定，本院自無從就附
    表編號3之物予以沒收。
　㈣從而，原判決關於被告之刑度、沒收之諭知均無不當，應予
    維持，檢察官提起上訴，為無理由，應予駁回。
據上論斷，應依刑事訴訟法第368條，判決如主文。　　
本案經檢察官唐道發提起公訴，檢察官高永棟提起上訴，檢察官
蔡麗清到庭執行職務。
中　　華　　民　　國　　111 　年　　9 　　月　　22　　日
                  刑事第十六庭  審判長法　官 劉嶽承
                                      法　官 廖紋妤
                                      法　官 王耀興
以上正本證明與原本無異。
不得上訴。
                                      書記官 蘇佳賢
中　　華　　民　　國　　111 　年　　9 　　月　　22　　日
附錄：本案論罪科刑法條全文　　　　　　　　　　　　　
修正前中華民國刑法第266條
在公共場所或公眾得出入之場所賭博財物者，處 3 萬元以下罰
金。但以供人暫時娛樂之物為賭者，不在此限。
當場賭博之器具與在賭檯或兌換籌碼處之財物，不問屬於犯人與
否，沒收之。
中華民國刑法第268條
意圖營利，供給賭博場所或聚眾賭博者，處 3 年以下有期徒刑
，得併科 9 萬元以下罰金。
附表：
編號 扣案物   1 賭博機具87台（含IC板104片）、櫃檯現金新臺幣（下同）10萬600元   2 基隆市○○路000號00樓門鎖鑰匙3把、紙代幣機1台、數鈔機1台、會員卡1疊、積（記）分卡1批、紙代幣32張、報表5張、電腦主機1台、電話1台、貨梯前塑膠籠子1籃、寄分卡（面額100元）5張、會員卡1張、寄分卡（面額10元）1張、基隆市○○路000號00樓門鎖搖控器2個、基隆市○○路000號00、00樓門鎖鑰匙6把、電腦主機1台、同案被告賴治瑋身上之紙代幣20張、基隆市○○路000號00樓保險箱1個（內有現金10萬元）、監視器主機4台、電腦主機（打卡使用）1台、報表14張、支出證明單19張、員工資料卡25張、水電瓦斯帳單1疊、109年11月份員工津貼薪資報表2張、支出報表與帳單1本、收支紀錄4疊、報表1疊、基隆市○○路000號00樓之0保險箱1個（內有開贈表1張、開分洗分交接表1疊、機台交分報表1份、會員紀錄表1份、員工放棄勞保切結書1疊、支出證明單1疊、結算紀錄1疊）   3 同案被告賴治瑋身上之現金（手提紙袋）141萬1100元、現金（信封袋）4375元、基隆市○○路000號00樓之0保險箱內現金545萬3200元